【裁判字號】    95,台上,6376
【裁判日期】    951117
【裁判案由】    妨害性自主
【裁判全文】
最高法院刑事判決            九十五年度台上字第六三七六號
上  訴  人  黃○○
選任辯護人  呂○○律師
上列上訴人因妨害性自主案件，不服台灣高等法院台中分院中華
民國九十二年十二月三十一日第二審判決（九十二年度上訴字第
一九０九號，起訴案號：台灣彰化地方法院檢察署九十年度偵字
第七一六八號），提起上訴，本院判決如下：      
    主  文
原判決關於妨害性自主部分撤銷，發回台灣高等法院台中分院。
    理  由
本件原判決認定：上訴人與其前女友即年滿二十歲之Ａ女（起訴
書載為代號000000000，人別資料詳卷），於民國九十
年七、八月間因故分手，上訴人心有不甘，乃基於以藥劑對Ａ女
為性交之故意，先於九十年九月中旬，前往桃園縣龜山鄉大湖村
某處夜市，購得寶特瓶裝之混濁液體一瓶（含有第三級毒品氟硝
西泮及第四級管制藥品二氮平之成分），嗣於九十年九月二十九
日凌晨二時三十分許，以其祖母從桃園至彰化欲與Ａ女見面為由
，邀約Ａ女前往彰化縣彰化市○○路○段九七六號「湘船汽車旅
館」前見面，Ａ女抵達後，發現並無上訴人之家人在場，乃欲離
去，上訴人為對Ａ女性交，竟基於使人行無義務之事之犯意，先
將Ａ女所騎機車之鑰匙拔下，再將該部機車強行騎入汽車旅館之
車庫內，Ａ女進入車庫內欲騎乘機車返家，上訴人即將車庫鐵門
放下，致Ａ女無法離開，並以手勾住Ａ女脖子，告知要與Ａ女聊
天，如果Ａ女不從將無好日子過等語，指示Ａ女進入汽車旅館內
，而以此強暴、脅迫方式使Ａ女行無義務之事。上訴人見Ａ女進
入旅館內，遂取出預藏之上開不明液體，佯稱係葡萄糖水，要求
Ａ女飲用，Ａ女拒絕後，上訴人即對Ａ女稱：如果不喝，就要將
房間鑰匙插入其陰道內云云，Ａ女不得已服用一口後察覺味道有
異，旋即吐出，因而未影響Ａ女之精神狀態，致上訴人違反Ａ女
意願性交之行為未能得逞。上訴人見狀再藉口與Ａ女在汽車旅館
內洽談復合之事拖延時間，至同日凌晨五時許，上訴人要求與Ａ
女性交，遭Ａ女拒絕後，竟承接前揭強制性交之犯意，以手抓住
Ａ女之手，強行將Ａ女衣褲脫去，並將Ａ女推至床上，以此強暴
方式違反Ａ女意願而性交得逞。上訴人嗣又強制拍攝Ａ女裸照（
上訴人此部分經原審判處以強制罪刑確定），Ａ女於離去之後報
警查獲等情。因而撤銷第一審關於妨害性自主部分之科刑判決，
改判依修正前刑法牽連犯等規定，從一重論上訴人以對於女子以
藥劑而為性交，未遂罪，處有期徒刑伍年陸月，並諭知應於刑之
執行前令入相當處所施以治療，其期間至治癒為止，但最長不得
逾參年；及宣告扣案之上開寶特瓶裝液體壹瓶、杯裝液體壹杯均
沒收，固非無見。
惟按：(一)、修正前刑法連續犯之成立，除主觀上須基於一個概括
之犯意外，客觀上須先後數行為，逐次實施而具連續性，侵害數
個同性質之法益，其每一前行為與次行為，依一般社會健全觀念
，在時間差距上，可以分開，在刑法評價上，各具獨立性，每次
行為皆可獨立成罪，構成同一之罪名，始足當之；如數行為於同
時同地或密切接近之時地實施，侵害同一之法益，各行為之獨立
性極為薄弱，依一般社會健全觀念，在時間差距上，難以強行分
開，在刑法評價上，以視為數個舉動之接續施行，合為包括之一
行為予以評價，較為合理，則屬接續犯，而為包括之一罪。本件
依原判決認定之事實，上訴人係對Ａ女以藥劑為強制性交未遂後
，復「承接前揭強制性交之犯意」，再對Ａ女為強制性交既遂等
情。倘若不虛，則上訴人先後二次之行為，究係基於概括犯意而
為之連續犯？抑或係基於單一犯罪決意，接續進行之接續犯？自
有究明之必要。乃原判決就此重要之事項，並未於事實欄為明白
之認定，即逕於理由欄說明：「被告（即上訴人）先後以藥劑加
重強制性交未遂行為、強制性交（既遂）行為，時間緊接，方法
相同，觸犯構成要件同一之罪名，『顯係基於概括犯意反覆為之
』，應從重論以刑法第二百二十二條第二項、第一項（第四款）
對女子以藥劑加重強制性交未遂罪，並依法加重其刑。」等旨（
見原判決第七頁第四至七行），已有理由失其依據之違誤。且依
原判決上開說明，似謂上訴人此部分之犯罪為連續犯，然其並未
敘明上訴人應論以連續犯之意旨，亦未為有關連續犯之諭知（見
原判決理由二及主文欄），難謂無判決理由不備及判決不適用法
則之違背法令。(二)、刑法上之未遂犯，必須已著手於犯罪行為之
實行而不遂，始能成立，此在刑法第二十五條第一項規定甚明，
同法第二百二十二條之強制性交罪，為第二百二十一條之加重條
文，自係以對於男女以強暴、脅迫、恐嚇、催眠術或其他違反其
意願之方法而為性交，為其犯罪行為之實行，至該條第一項各款
所列情形，不過為犯強制性交罪之加重條件，如僅著手於該項加
重條件之行為而未著手強制性交，仍不能以加重強制性交罪之未
遂犯論（本院二十七年滬上字第五四號判例意旨參照）。本件依
原判決認定之事實，上訴人係基於強制性交之犯意，使Ａ女飲用
前揭藥劑，Ａ女服用一口後察覺有異遂予吐出，致未影響其精神
狀態，上訴人強制性交之行為因而未能得逞等情。如果無訛，則
上訴人使Ａ女服用藥劑，究竟僅屬著手於刑法第二百二十二條第
一項第四款加重條件（即使用藥劑），抑或已著手於強制性交罪
構成要件之行為？尚非全無研求之餘地。原審未詳加論述說明，
遽依加重強制性交未遂罪處斷，亦欠妥適。(三)、客觀上為法院認
定事實及適用法律基礎之證據，雖已調查而其內容尚未明瞭者，
即與未經調查無異，如遽行判決，仍屬應於審判期日調查之證據
而未予調查。又判決雖載理由，但不能憑以斷定其所為論述之根
據者，即屬理由不備。本件關於上訴人於九十年九月二十九日凌
晨五時許，對Ａ女強制性交既遂部分，上訴人辯稱：係經Ａ女同
意，並無違反Ａ女之意願等語。原判決則以：「本院（指原審）
審之告訴人先前與被告已有性關係，並首次發生性交，然其處女
膜竟有上開撕裂傷（指處女膜二點鐘、六點鐘、九點鐘、十二點
鐘方向撕裂傷），若係告訴人同意性交，以告訴人已有性經驗以
觀，當不致造成上開傷害，故更足佐證告訴人所指遭強制性交一
節應堪採信。」等由，資為不利於上訴人之主要論據之一（見原
判決第五頁末三行至第六頁第一行）。然查原判決或認Ａ女係「
首次發生性交」；或謂Ａ女「已有性經驗」云云，其論述已見矛
盾，而有瑕疵可指。又按女子之處女膜通常會因性交（包括雙方
合意及違反女子意願之性交）行為而破裂，乃一般之知識，是處
女膜撕裂傷，或可證明女子與人性交之行為，然尚不足據以推論
該性交行為係違反女子之意願。本件被害人Ａ女倘係首次與上訴
人為性交行為，其處女膜因之發生裂傷，應符一般之經驗，如何
得謂為必係出於強制性交？又Ａ女之前如已有性交之經驗，則其
處女膜因本次性交再受上開撕裂傷，如何即得據此推論為必係出
於違反Ａ女意願之方法所致？事實真相仍非全無疑義。原判決未
詳加釐清說明，逕為上開論斷，併有調查職責未盡及判決理由矛
盾、判決理由不備之違法。以上或為上訴意旨所指摘，或為本院
得依職權調查之事項，應認原判決關於此部分有撤銷發回之原因
。基於審判不可分原則，依公訴意旨認有裁判上一罪關係，而經
原審不另諭知無罪之以欺瞞方法使人施用第三級毒品部分，應一
併發回。末按刑法業經刪除連續犯、牽連犯及修正關於犯妨害性
自主罪者之強制治療等規定，案經發回，宜併注意及之。
據上論結，應依刑事訴訟法第三百九十七條、第四百零一條，判
決如主文。
中    華    民    國  九十五  年   十一   月   十七   日
                      最高法院刑事第六庭
                          審判長法官  林  增  福  
                                法官  邵  燕  玲  
                                法官  張  清  埤  
                                法官  陳  世  雄  
                                法官  蔡  國  在  
      本件正本證明與原本無異
                                      書  記  官  
中    華    民    國  九十五  年   十一   月  二十四  日
                                                      Ｅ

司法院資訊處製作；財團法人民間司法改革基金會備份。
